臺灣臺中地方法院刑事判決　　　　　　 100年度易字第3052號
公　訴　人　臺灣臺中地方法院檢察署檢察官
被　　　告　王發保
上列被告因重利案件，經檢察官提起公訴（100年度偵緝字第
1492號），本院判決如下：
    主    文
王發保幫助犯重利罪，累犯，處有期徒刑參月，如易科罰金，以
新臺幣壹仟元折算壹日。
    犯罪事實
一、王發保前因幫助詐欺取財案件，經臺灣臺中地方法院以99年
    度中簡字第1475號判決判處有期徒刑3月，如易科罰金以新
    臺幣（下同）1千元折算1日確定，於民國99年12月8日執行
    完畢。猶不知悔改，可預見其提供行動電話門號SIM卡予某
    真實姓名年籍均不詳之自稱「林老闆」之成年男子使用，該
    人將可能利用其所提供之門號SIM卡遂行重利等非法犯行，
    而無違背其本意，仍基於幫助重利之不確定故意，於100年3
    月31日，在臺中市○○路長春公園，將其當日申辦之000000
    0000門號，以300元之代價交與「林老闆」使用。嗣「林老
    闆」及其同夥果於報紙夾報刊登放款廣告，以上揭門號為聯
    絡電話，招徠陷於急迫、無經驗之吳秉俊與其聯絡，並於10
    0年4月25日5時30分許，與吳秉俊相約在臺中市○○區○○
    路2段680號統一便利超商前碰面，同意貸予5000元，另要求
    吳秉俊簽立面額5000元之本票暨交付國民身分證、健保卡正
    本、郵局存摺、金融卡以為質押，並預扣2000元以為利息，
    復約定如翌月未償還則需繳交1000元之利息，而僅實付3000
    元與吳秉俊，藉此取得與原本顯不相當之重利（即相當於週
    年利率百分之400【1000÷3000×12＝3.99＝399.9％，四捨
    五入為400％】）。嗣吳秉俊返家後接獲對方電話要求辦理
    郵局帳戶事宜，察覺有異，乃報警處理。
二、案經臺中市政府警察局東勢分局報請臺灣臺中地方法院檢察
    署檢察官偵查起訴。
    理    由
一、證據能力
  (一)按被告以外之人於偵查中向檢察官所為陳述，除顯有不可信
    之情況者外，得為證據，此於刑事訴訟法第159條之1第2項
    定有明文。蓋因檢察官與法官同為司法官署，且檢察官代表
    國家偵查犯罪，依法有訊問被告、證人及鑑定人之權力，且
    須對被告有利、不利之情形均應注意，況徵諸實務運作，檢
    察官實施刑事偵查程式，亦能恪遵法定程式之要求，不致有
    違法取證情事，且可信度極高，是被告以外之人前於偵查中
    已具結而為證述，除反對該項供述得具有證據能力之一方，
    已釋明「顯有不可信之情況」之理由外，不宜以該證人未能
    於審判中接受他造之反對詰問為由，即遽指該證人於偵查中
    之陳述不具證據能力，方符前揭法條之立法意旨。又所謂「
    顯有不可信之情況」，係指陳述是否出於供述者之真意，有
    無違法取供情事之信用性而言，故應就偵查筆錄製作之原因
    、過程及其功能等加以觀察其信用性，據以判斷該項陳述是
    否有顯不可信之情況，並非對其陳述內容之證明力如何加以
    論斷，最高法院94年度台上字第629號判決參照。本件證人
    即被害人吳秉俊於檢察官偵查時已經具結作證，被告並未指
    摘檢察官在為上開偵訊時，有任何不法取供之情形，是客觀
    上並無顯不可信之情況，並經本院於100年11月25日審判期
    日，將該供述證據提示並告以要旨，使檢察官、被告有辯論
    之機會，而踐行合法調查證據程序，則上開證人於偵查中之
    證言自具有證據能力。
  (二)按被告以外之人於審判外之陳述，雖不符刑事訴訟法第159
    條之1至第159條之4規定，而經當事人於審判程序同意作為
    證據，法院審酌該言詞陳述或書面陳述作成時之情況，認為
    適當者，亦得為證據；當事人、代理人或辯護人於法院調查
    證據時，知有該法第159條第1項不得為證據之情形，而未於
    言詞辯論終結前聲明異議者，視為有前項之同意，該法第15
    9條之5已明揭其旨。本案下列所引之證據，檢察官、被告均
    未聲明異議，本院審酌上開陳述作成時之情況，並無違法取
    證之瑕疵，認以之作為證據為適當，揆諸上開規定，應認下
    列各項證據均有證據能力，合先敘明。
二、訊據被告王發保固直承於上開時地申辦0000000000門號，同
    日以3百元代價交與「林老闆」使用等情不諱，惟矢口否認
    有何幫助重利之犯行，辯稱：伊不知道「林先生」會拿去做
    壞事情，當時伊胃出血沒錢看病，「林先生」說要幫伊付錢
    ，但要伊辦2張門號給他，他還向伊保證一定沒有事情，如
    果有事情要去長春公園找他，當時「林先生」給伊3百元，
    也有帶伊去買衣服，「林先生」就是利用伊這樣的弱點強迫
    伊去辦門號，伊並無幫助重利之犯行云云。
三、惟查：
  (一)被害人吳秉俊如何急迫需款孔急，且無借貸經驗，於上開時
    地，依報紙廣告上載電話號碼，向某不詳姓名年籍之成年男
    子以高額利息借貸，欲借5千元，預扣2千元，實際交付3千
    元，並約定月息1千元等情，已經被害人吳秉俊於警偵訊及
    本院指證述明確，復有其提供報紙分類廣告1則、手機通話
    之翻拍照片1紙及通聯調閱查詢單1份在卷（見警卷第5、7至
    14頁）可參。
  (二)被告雖否認有幫助重利之故意與犯行，然被告於偵訊時供稱
    ：「（『林老闆』做什麼的？）他是詐騙集團，他不只找我
    一個，他找了5、60個遊民辦電話，也有開戶頭。（你既然
    知道『林老闆』是做非法勾當，為何要將上開門號SIM卡交
    給他？）他說他不會做犯法的。（你不是說他是詐欺集團的
    ，為何他說他不會做犯法的事，你還相信？）不是只有我一
    個。（『林老闆』如何聯絡？）沒有辦法，都是他來找我們
    ，我們沒辦法去找他。」（見偵緝卷第36頁背面），於本院
    復供稱：「（你為何要提供0000000000號門號給對方？）因
    為那天我胃出血沒有錢看病，他說要幫我付錢，但是要我辦
    2張門號給他，而且他還跟我保證一定沒有事情，如果有事
    情要去長春公園找他。（為何對方要跟你保證你交00000000
    00號門號給他，會沒有事情？）他是騙我。（你是否有先問
    他辦0000000000號門號做何事？）他說要做廣告，不會有事
    情。（你是否擔心他要你辦0000000000號門號去做的事情，
    你沒辦法掌握，你才會問他？）是他強逼我的，逼我要簽帳
    ，不然要打我。（你是不是知道申辦0000000000 號門號交
    給對方可能是違法的事情，所以你不願意辦給他，他才有強
    逼你的行為？）對，他說如果我不還他600元就要打我。（
    現在有辦法聯絡對方？）他給我的電話是假的，我碰到他有
    跟他說要幫我解決，但他也不處理，他的真實姓名我不瞭解
    ，只知道稱呼他『林老闆』。」（見本院卷第20頁正背面）
    、「我知道門號不可以借給別人使用，因為借的人可能會拿
    去做壞事，例如說販毒。」（見本院卷第30頁）。依被告上
    開供述內容，其就交付系爭門號SIM卡與「林先生」之不詳
    姓名年籍成年男子之過程，略有不一，於本院甚至誇大係遭
    強逼簽帳緣故，此節為其偵訊供述所無者，是否真實，已非
    無疑，且經再質以如何強迫其辦門號一節，則供稱：「如果
    我沒有錢吃飯的話，他就會拿3百元給我，如果我要去看醫
    生，他就載我去看醫生，用我這樣的弱點，強迫我去辦。」
    （見本院卷第30頁），亦難認其辦理門號交付「林先生」使
    用有何出於強暴、脅迫或違反其意願之方式為之，充其量僅
    被告犯案動機而已。再者，依被告歷次供述，已可明瞭其於
    交付系爭門號SIM卡與「林先生」之不詳姓名年籍成年男子
    時，對於該人可能從事不法用途已有預見，方會質疑該人是
    否要從事犯罪之舉，以致於偵訊時供稱明知對方為詐欺集團
    ，但因為很多遊民都辦理，所以伊也辦理，甚至於本院供稱
    伊原先不願意辦理，是因遭強迫才辦給他，暨伊也知道門號
    不可以借給別人使用，因為借的人可能拿去做壞事等供詞，
    昭然若揭。況且，被告前曾於98年11月間，以現金1千元、
    購買衣物及支付就醫費用等代價，將其所有中國信託商業銀
    行臺中分行帳戶之存摺及密碼，在臺中市○○路長春公園，
    交付與真實姓名年籍均不詳之成年男子，並經本院判處其幫
    助詐欺取財罪處有期徒刑3月確定，有本院99年度中簡字第
    1475號刑事簡易判決書1份在卷可參，被告於本院復供稱其
    前案交付帳戶之對象與本案交付系爭門號SIM卡之對象均係
    同1人即本案之「林先生」（見本院卷第29頁），益可徵被
    告於交付系爭門號SIM卡與「林先生」者，確實可以預見其
    係作為不法用途，彰彰明甚。
  (三)又目前申請行動電話門號，並無何特別資格之限制，故一般
    人須正常使用門號，均係自己到通信業者營業處所申請，且
    各通信業者營業據點甚多，申請並無任何困難，若捨此途而
    借用別人之門號者，必是心存歹意另有企圖，況現今社會上
    利用人頭門號犯罪以逃避查緝之情事層出不窮，經媒體廣為
    報導，已成眾所週知之事，被告於案發時年已屆滿59歲，對
    此當無不知之理。從而，本件被告將系爭門號SIM卡交付他
    人使用，雖可能無法確知該他人將如何利用，然其應可預見
    刻意使用別人門號SIM卡者，必作非法之途，重利罪當然是
    有可能之事，卻仍將其門號SIM卡交給該他人，且其門號SIM
    卡果然被用為重利之工具，其容任他人利用其門號SIM卡遂
    行重利之行為，已符合預見其發生而其發生並不違背其本意
    之間接故意（不確定故意）之情形。復按刑法上之故意，分
    直接故意（確定故意）與間接故意（不確定故意），「行為
    人對於構成犯罪之事實，明知並有意使其發生者」為直接故
    意；又「行為人對於構成犯罪之事實，預見其發生而其發生
    並不違背其本意者」為間接故意；按今日一般人申請門號
    SIM卡並非難事，如非供犯罪之非法使用，衡情，自無置自
    己名義門號不用，而取得他人門號使用之必要。且近年來重
    利之犯罪類型層出不窮，該等犯罪，多數均係利用他人門號
    作為重利之聯絡方式，業經媒體廣為披載，是依一般人通常
    之知識、智能及經驗，均已知向陌生人購買、承租或其他方
    法取得門號者，多係欲藉該門號隱匿實際取得人之身分，以
    逃避追查，而被告係成年且有社會歷練及智識之人，對此亦
    應知之甚詳，自難諉稱不知，故被告雖然對於該不詳姓名者
    實際施重利之手段、內情並不瞭解，但其主觀上顯具有縱使
    該不詳姓名之成年人於取得該門號後，持以作為重利聯絡被
    害人使用，亦不違背其本意之不確定故意至明。惟被告僅係
    單純提供系爭門號SIM卡，並未參與對被害人犯重利之構成
    要件行為，主觀上僅係基於幫助該犯罪者之意思，則堪認定
    。
  (四)綜上所述，被告上開否認犯罪所持之辯解，顯係事後卸責之
    詞，不足採信，其上開幫助重利之行為，事證明確，堪以認
    定。
四、查本件自稱「林先生」之真實姓名年籍均不詳之成年男子，
    趁被害人急迫、無經驗而貸予金錢，以取得與原本顯不相當
    之重利，係觸犯刑法第344條之重利罪。被告提供系爭門號
    SIM卡予「林先生」用以重利被害人，顯係基於幫助他人重
    利之犯意，且所為提供門號予他人之行為，屬刑法重利罪構
    成要件以外之行為，其既以幫助他人犯罪之意思而參與犯罪
    構成要件以外之行為，核其所為，係犯刑法第30條第1項、
    刑法第344條之幫助重利罪。又被告前因幫助詐欺取財案件
    ，經臺灣臺中地方法院以99年度中簡字第1475號判決判處有
    期徒刑3月，如易科罰金以1千元折算1日確定，於99年12月8
    日執行完畢等節，有其臺灣高等法院被告前案紀錄表1份在
    卷可參，其於前案有期徒刑執行完畢後，5年內故意再犯本
    案有期徒刑以上之罪，為累犯，依刑法第47條第1項規定加
    重其刑。被告幫助他人犯重利罪，為從犯，應依刑法第30條
    第2項之規定減輕其刑，並依法先加後減之。爰審酌被告提
    供門號予不法份子使用，非惟幫助重利者遂行重利目的，同
    時使重利者得以隱匿其真實身分，減少遭查獲之風險，愈使
    其肆無忌憚，加深犯罪之猖獗，暨考以被告犯罪之動機、目
    的、手段、所生危害及犯後未能坦承犯行，亦未賠償被害人
    損失等一切情狀，量處如主文所示之刑，並諭知易科罰金之
    折算標準。
據上論斷，應依刑事訴訟法第299條第1項前段，刑法第30條第1
項、第344條、第47條第1項、第30條第2項、第41條第1項前段，
刑法施行法第1條之1第1項、第2項前段，判決如主文。
中    華    民    國   100    年    12    月     9    日
                  刑事第十三庭  法  官  賴妙雲
以上正本證明與原本無異。
如不服本判決應於收受判決後10日內向本院提出上訴書狀，並應
敘述具體理由；其未敘述上訴理由者，應於上訴期間屆滿後20日
內向本院補提理由書（均須按他造當事人之人數附繕本）「切勿
逕送上級法院」。
                                書記官  施玉卿
中    華    民    國   100    年    12    月     9    日
【附錄論罪科刑法條】
刑法第344條
乘他人急迫、輕率或無經驗貸以金錢或其他物品，而取得與原本
顯不相當之重利者，處1年以下有期徒刑、拘役或科或併科1千元
以下罰金。